【裁判字號】    95,繼,1359
【裁判日期】    950918
【裁判案由】    指定遺產管理人
【裁判全文】
臺灣板橋地方法院民事裁定              95年度繼字第1359號
聲  請  人  乙○○
上列聲請人聲請對被繼承人甲○○選任遺產管理人事件，本院裁
定如下：
    主  文
選任財政部國有財產局台灣北區辦事處為被繼承人甲○○（男、
民國○○年○月○○日生、身分證統一編號：Ｚ0000000
00號、生前最後設籍台北縣永和市○○路六十四號四樓、民國
九十四年十一月十三日死亡）之遺產管理人。
准對被繼承人甲○○之繼承人為承認繼承之公示催告。
被繼承人甲○○之繼承人，應自前項公示催告最後登載新聞紙之
日起拾個月內承認繼承，上述期限屆滿，無繼承人承認繼承時，
被繼承人甲○○之遺產，於清償債權，並交付遺贈物後，如有賸
餘即歸屬國庫。
程序費用由被繼承人甲○○之遺產負擔。
    理  由
一、按繼承開始時，繼承人之有無不明，而無親屬會議或親屬會
    議未於一個月內選定遺產管理人者，利害關係人或檢察官得
    聲請法院選任遺產管理人，並由法院依公示催告程序，定六
    個月以上之期限，公告繼承人，命其於期限內承認繼承；又
    被繼承人之所有繼承人均拋棄其繼承權者，亦準用關於無人
    承認繼承之規定，民法第1177條、第1178條第2 項、第1176
    條第6 項分別定有明文。
二、本件聲請意旨略以：被繼承人甲○○（男、民國○○年○ 月○○
    日生、國民身分證統一編號：Ｚ000000000號、生前籍設台北
    縣永和市○○路64號4 樓）為麗貿實業有限公司之股東，嗣
    被繼承人甲○○於94年11月13日死亡，惟被繼承人之配偶與
    第一順位繼承人均拋棄繼承權，被繼承人生前一人自大陸來
    台，其第二、三、四順位繼承人據所知於大陸地區或均已死
    亡，是否仍有繼承人不明，而被繼承人之親屬會議並未於一
    個月內選定遺產管理人，而聲請人亦為上開被繼承人公司之
    股東，致對該麗貿實業有限公司之股份無法行使權利，為確
    保聲請人之權利，聲請選任聲請人為被繼承人甲○○之遺產
    管理人等語，並提出本院94年12月28日板院輔家福94年度繼
    字第2320號拋棄繼承函、麗貿實業有限公司董事、股東名單
    影本、戶籍謄本等件為證。
三、查本件聲請人主張被繼承人甲○○（男、民國12年6 月19日
    生、國民身分證統一編號：Ｚ000000000號、生前籍設台北縣
    永和市○○路64號4 樓）為麗貿有限公司之股東，嗣被繼承
    人甲○○已於94年11月13日死亡，惟被繼承人之配偶與第一
    順位繼承人均拋棄繼承權，被繼承人生前一人自大陸來台，
    其第二、三、四順位繼承人據所知於大陸地區或均已死亡，
    是否仍有繼承人不明，而被繼承人之親屬會議並未於一個月
    內選定遺產管理人，而聲請人亦為上開被繼承人公司之股東
    ，致對該麗貿實業有限公司之股份無法行使權利之情，業據
    其提出本院94年12月28日板院輔家福94年度繼字第2320號拋
    棄繼承函、麗貿實業有限公司董事、股東名單影本、戶籍謄
    本等件為證，復經聲請人乙○○到庭陳述明確，且有本院依
    職權調閱本院94年度繼字第2320號之拋棄繼承卷可明（參見
    本院95年8 月31日非訟事件筆錄），自堪信為真實。從而，
    聲請人以其為利害關係人身分聲請選任聲請人為被繼承人甲
    ○○之遺產管理人，核與首揭規定尚無不合。
四、按國有財產局係依國有財產法第9 條設立之機關，依法綜理
    國有財產事務，而所謂國有財產，係指國家依據法律規定或
    基於權利行使，或由於預算支出，或由於接受捐贈所取得之
    財產，又該法所指之權利，則係指地上權、地役權、典權、
    抵押權、礦業權、專利權、著作權、商標權及其他財產上之
    權利而言，此觀國有財產法第2條第1項、第3條第1項第4 款
    規定自明，是國家「依據法律規定．．．所取得之財產」、
    「財產上之權利」，均屬國有財產之範圍，而為國有財產局
    職掌之業務範圍。而民法第1185條無人承認繼承之賸餘財產
    ，歸屬國庫之規定，賦予國庫對於將來遺產之歸屬有期待權
    （參見院字第2213號解釋意旨），解釋上應屬上開國有財產
    法所定依據法律規定取得之財產權之一種，故法院通知國有
    財產局有此種國家依法應得之期待權時，國有財產局依國有
    財產法之職掌，即應積極辦理。
五、經查，本件被繼承人甲○○死亡後，其無人得以繼承被繼承
    人之遺產，其它繼承人之有無不明等情，既如前述，本院審
    酌被繼承人甲○○尚有遺產亟待管理，若無人為遺產之管理
    勢將影響聲請人之權利等情，雖聲請人聲請指定其自己為被
    繼承人之遺產管理人，惟聲請人本身亦為麗貿實業有限公司
    之股東，為利害關係人，為免有利害偏頗之虞，復揆諸前開
    司法院之解釋及國有財產法之規定，斟酌遺產管理人之職務
    ，依民法第1179條之規定，其程序相當複雜，任務頗為繁重
    ，為期程序之公正、公信起見，並基於專業之考量，且經本
    院詢問聲請人之意見後，本院認選任財政部國有財產局台灣
    北區辦事處為該被繼承人甲○○遺產管理人，應屬適當，爰
    依法裁定如主文，並依法為公示催告之。
六、依非訟事件法第21條第2 項，民事訴訟法第78條、第95條，
    裁定如主文。
中    華    民    國    95    年    9     月    18    日
                  家事法庭  法  官  楊志勇
以上正本證明與原本無異。
如不服本裁定，應於裁定送達後10日內向本院提出抗告狀（應附
繕本），並繳交抗告費新台幣壹仟元。
中    華    民    國    95    年    9     月    18    日
                            書記官  鄒秀珍


司法院資訊處製作；財團法人民間司法改革基金會備份。
